臺灣嘉義地方法院民事判決　　　　　　　 93年度訴字第676號
原　　　告　丁○○
被　　　告　乙○○
訴訟代理人　蕭敦仁律師
複 代理 人　蕭世芳律師
被　　　告　丙○○
上列當事人間損害賠償事件，於民國94年8月4日經言詞辯論終
結，本院判決如下：
    主  文
被告乙○○應給付原告新臺幣伍拾萬元，及自民國九十三年十一
月三日起至清償日止，按週年利率百分之五計算之利息。
原告其餘之訴駁回。
訴訟費用由被告乙○○負擔百分之二十五，餘由原告負擔。
本判決第一項得假執行；但被告乙○○如於執行標的物拍定、變
賣或物之交付前，以新臺幣伍拾萬元為原告預供擔保，或將請求
標的物提存，得免為假執行。
原告其餘假執行之聲請駁回。
    事實及理由
壹、程序方面：
一、按訴狀送達後，原告不得將原訴變更或追加他訴。但有下列
    各款情形之一者，不在此限：（一）被告同意者。（二）請
    求之基礎事實同一者。（三）擴張或減縮應受判決事項之聲
    明者。（四）因情事變更而以他項聲明代最初之聲明者。（
    五）該訴訟標的對於數人必須合一確定時，追加其原非當事
    人之人為當事人者。（六）訴訟進行中，於某法律關係之成
    立與否有爭執，而其裁判應以該法律關係為據，並求對於被
    告確定其法律關係之判決者。（七）不甚礙被告之防禦及訴
    訟之終結者。被告於訴之變更或追加無異議，而為本案之言
    詞辯論者，視為同意變更或追加。民事訴訟法第255條定有
    明文。本件原告起訴時，其中訴之聲明第2項係以被告乙○○、丙○○共同偽造付款人甲○○之本票1紙後，將上開本
    票連同號碼CF0000000、發票人甲○○、到期日民國92年3月
    10日、面額505,000元之彰化商業銀行北臺南分行支票1紙交
    付原告，而向原告借款新臺幣（下同）500,000元，惟上開2
    紙票據均不獲兌現，爰依侵權行為之法律關係請求乙○○、
    丙○○應連帶給付原告500,000元及法定利息。嗣於訴狀送
    達後，以甲○○既簽發上開支票，自應負發票人之責為由，
    追加其為被告，訴請其給付原告500,000元及遲延利息。查
    原告起訴時係依侵權行為之法律關係，請求被告乙○○、丙○○應連帶給付原告500,000元及法定利息，而所追加者，
    除當事人增加外，且所依據之法律關係亦追加依票據之法律
    關係為請求，不符合上揭民事訴訟法第255條規定；況原告
    聲明被告乙○○及丙○○或甲○○應連帶給付原告500,000
    元，亦未說明請求連帶給付之原因為何，綜上，其追加之訴
    於法不合，不應准許。
二、本件被告丙○○經合法通知無正當理由不到場，核無民事訴
    訟法第386條各款所列情形，准依原告之聲請，由其一造辯
    論而為判決。
貳、原告起訴主張：
一、被告丙○○意圖為自己不法所有，基於詐欺及偽造文書之犯
    意，於91年10月下旬某日，在原告住處，向原告佯稱：可代
    為仲介出賣原告所有坐落嘉義市○區○○段32地號土地及其
    上建物即門牌號碼為嘉義市○區○○路一段205號房屋（下
    稱系爭房地），並稱可獲利五、六十萬元等語，原告不疑有
    他，遂將印鑑章及印鑑證明交予丙○○，詎被告丙○○旋於
    91年12月2日利用不知情之代書辦理過戶手續，將系爭房地
    移轉過戶予自己。被告丙○○嗣將系爭房地所有權狀等證明
    文件交予被告乙○○，由被告乙○○持上開不動產所有權狀
    於92年1月2日辦理過戶予訴外人林獻智，且於92年3月某日
    向訴外人黎澤花借款1,300,000元，並以系爭房地作為該借
    款之擔保，並設定本金1,500,000元抵押權登記予訴外人黎
    澤花，惟被告乙○○並未交付該1,300,000元予被告丙○○
    。
二、被告丙○○復與被告乙○○共謀以偽造之票號499303、發票
    人甲○○、金額500,000元、到期日92年3月10日之本票1紙
    （下稱系爭本票）向原告借款，由被告丙○○於不詳時間委
    請不知情之刻印人員偽刻「甲○○」之印章1枚、並於不詳
    之時間、地點蓋用在本票上，於93年2月1日至10日間某日持
    往嘉義市○○路某店處，由被告乙○○於金額欄填載「伍拾
    萬元正」、於發票日期及到期日填載「92年3月10日」；發
    票人欄填載「D00000000」；住址欄填載「臺南市○○路36
    5號」等字樣而完成發票行為後，被告乙○○並囑訴外人黃
    大維於金額欄處捺指印後，由被告丙○○於同月10日將系爭
    本票連同甲○○為發票人、票號GF0000000號、到期日為92
    年3月10日、面額為505,000元之支票持往原告住處向原告訛
    稱：因有友人急需調度資金500,000元，1個月即返還等語，
    並交付上開偽造之本票及以甲○○為發票人之支票以為擔保
    ，原告因而陷於錯誤，遂交付500,000元予丙○○。
三、按民法第184條第1項規定之侵權行為係指違法以及不當加損
    害於他人之行為而言，至於侵害係何權利，要非所問。而所
    謂違法以及不當，不僅限於侵害法律所明定之權利。是被告
    丙○○既詐騙原告所有之系爭房地，基上規定，當應賠償原
    告之損害，且其既得依民法第541條規定請求被告乙○○交
    付所收取之1,300,000元款項，然竟怠於行使，原告因保全
    債權得依民法第242條規定，代位行使之，請求被告乙○○
    給付原告該等款項。又被告2人共同偽造前項所載之票據，
    推由被告丙○○向原告詐騙，顯係共同不法侵害原告權利，
    依民法第185條規定，應連帶賠償原告損害，為此原告另請
    求被告等連帶給付500,000元。為此，爰依法律關係提起本
    訴，並聲明：（一）被告乙○○應給付原告1,300,000元及
    自起訴狀繕本送達之日起至清償日止，按週年利率百分之五
    計算之利息；（二）被告乙○○及丙○○或被告甲○○應連
    帶給付原告500,000元，及自起訴狀繕本送達之日起至清償
    日止，按週年利率百分之五計算之利息。
四、對被告抗辯所為之陳述：否認被告丙○○所述，被告丙○○
    本要向伊借款1,500,000元，所以只借出500,000元，被告丙○○交付系爭本票及支票各1張。借款時，被告丙○○只稱
    係朋友要借，未提及朋友姓名，說是要買BENZ的車。
參、被告方面：
一、被告丙○○答辯：因被告乙○○要借500,000元，而將被告
    乙○○交付之面額均500,000元之本票3紙及面額555,000元
    之支票1紙，於92年2月10日交給原告，上開3紙本票係供擔
    保之用。當時有向原告表示是朋友要借錢，但對原告表示朋
    友之姓名，惟不知本票係偽造的等語。並聲明：駁回原告
    之訴；訴訟費用由原告負擔。
二、被告乙○○答辯：
（一）被告乙○○對於92年3月4日提供訴外人林獻智名下系爭房
      地設定1,500,000元抵押權，並向訴外人黎澤花借款1,300
      ,000 元之事實固不爭執。惟上述貸款係經被告丙○○同
      意，將上述1,300,000元及被告丙○○另向被告乙○○借
      貸之200,000元，共計1,500,000元交予綽號「小黑」者，
      用以取回被告丙○○前積欠之賭債而向被告乙○○商借之
      2張票面金額分別為3,000,000元及1,500,000元之支票，
      此有被告乙○○、丙○○協議書及被告丙○○所立之收據
      可稽，復有臺灣高等法院臺南分院檢察署94年度上聲議字
      第322號處分書及臺灣高等法院臺南分院93年度上訴字第
      836號刑事判決可佐。是被告乙○○對被告丙○○並無系
      爭1,300,000元債務，原告請求代位行使丙○○債權，顯
      無理由。
（二）被告乙○○對原告主張其偽造系爭本票，並由被告丙○○
      持以向原告借款500,000元之事實並不爭執。
（三）綜上，聲明：原告之訴駁回；訴訟費用由原告負擔。
      如受不利判決，請准供擔保免為假執行。
肆、本院之判斷：
一、原告聲明（一）部分：
（一）按債務人怠於行使其權利時，債權人因保全債權，得以自
      己之名義，行使其權利。但專屬於債務人本身者，不在此
      限，民法第242條定有明文。再代位權係債權人代行債務
      人之權利，故代行者與被代行者之間，必須有債權債務關
      係之存在，否則即無行使代位權之可言；又債權人代位債
      務人起訴，求為財產上之給付，因債務人之財產為總債權
      人之共同擔保，故訴求所得應直接屬於債務人，即代位起
      訴之債權人不得以之僅供清償一己之債權，如須滿足自己
      之債權應另經強制執行程序始可，債權人雖亦有代受領第
      三債務人清償之權限，但係指應向債務人給付而由債權人
      代位受領而言，非指債權人直接請求第三債務人對自己清
      償而言，故債權人代位債務人起訴請求給付者，須聲明被
      告（第三債務人）應向債務人為給付之旨，並就代位受領
      為適當之表明，始與代位權行使效果之法理相符，最高法
      院49年台上字第1274號、64年台上字第2916號判例可資參
      照。
（二）查依原告主張之事實，原告並未證明被告丙○○與被告乙○○間有債權債務關係存在，且被告丙○○有怠於行使權
      利之事實。又被告乙○○於92年3月4日提供訴外人林獻智
      名下系爭房地設定1,500,000元抵押權，並向訴外人黎澤
      花借款1,300,000元後，上述貸款係經被告丙○○同意，
      將上述1,300,000元及被告丙○○另向被告乙○○借貸之
      200,000元共計1,500,000元交予綽號「小黑」者，用以取
      回被告丙○○前積欠之賭債而向被告乙○○商借之2張票
      面金額分別為3,000,000元及1,500,000元之支票等情，亦
      有被告乙○○、丙○○協議書及被告丙○○所立之收據可
      稽，復有臺灣高等法院臺南分院檢察署94年度上聲議字第
      322號處分書及臺灣高等法院臺南分院93年度上訴字第836
      號刑事判決可佐，益證被告丙○○與乙○○間無債之關係
      ，是依前述說明，原告尚不得以自己名義代位被告丙○○
      行使權利。再者，債為特定人間之權利義務關係，僅債權
      人得向債務人請求給付，第三人並無請求債務人向債權人
      給付之權利，此為債之相對性原則。本件原告與被告乙○○間亦無債之關係，原告竟直接請求被告乙○○將收受自
      訴外人黎澤花之1,300,000元給付原告，亦屬不合。是原
      告請求被告官信雄應給付原告1,300,000元，為無理由，
      應予駁回。
二、原告聲明（二）部分：
（一）原告主張被告丙○○與被告乙○○共謀以偽造之本票向原
      告借款，由被告丙○○於不詳時間委請不知情之刻印人員
      偽刻「甲○○」之印章1枚、並於不詳之時間、地點蓋用
      在本票上，於93年2月1日至10日間某日持往嘉義市○○路
      某店處，由被告乙○○於金額欄填載「伍拾萬元正」、於
      發票日期及到期日填載「92年3月10日」；發票人欄填載
      「D00000000」；住址欄填載「臺南市○○路365號」等字
      樣而完成發票行為後，被告乙○○並囑訴外人黃大維於金
      額欄處捺指印後，由被告丙○○於同月10日將上開本票連
      同甲○○為發票人、票號GF0000000號、到期日為92年3月
      10日、面額為505,000元之支票持往原告住處向原告訛稱
      ：因有友人急需調度資金500,000元，1個月即返還等語，
      並交付上開偽造之本票及以甲○○為發票人之支票以為擔
      保，原告因而陷於錯誤，遂交付500,000元予被告丙○○
      等情，為被告乙○○所自認。惟被告丙○○否認上情，並
      以前詞置辯。
（二）經查：
 （1）系爭本票上金額欄有訴外人黃大維所蓋之指紋乙情，業經
      黃大維於刑事審理中陳述明確（詳93年度訴字第56號刑事
      卷第90、135頁）；又被告乙○○於刑事審理中陳稱：「
      本票是我寫的，我寫好發票日、金額大小寫、發票人的身
      分證號碼、發票人地址、到期日，指紋是黃大維的等情」
      （詳同上卷第139、142頁）；至於系爭本票上發票人甲○○之印文是誰蓋用？迄今不明，雖被告乙○○陳稱：伊簽
      本票時，被告丙○○當時是在樓下，拿上來的時候，本票
      本來就有蓋印章云云（詳同上卷第147、149頁），惟黃大
      維另證稱：「是乙○○拿本票給我，他叫我蓋不知道2或3
      張，他叫我蓋在新臺幣和發票人那裡，當時本票都是空白
      的」等語（詳同上卷第90頁）。又證稱：「蓋指印的時候
      ，甲○○的印章還沒有蓋。」等語（詳同上卷第92頁）。
      又證稱：「蓋指紋時，票上都沒有寫發票人，只有寫金額
      。他有寫數字，其他都沒有寫」等情（詳同上卷第136、
      149 頁），而檢察官質之原告稱並未見到被告丙○○偽造
      該本票。綜上，尚不能遽認系爭本票上發票人甲○○之印
      文是被告丙○○蓋用。
 （2）雖被告乙○○於偵查中陳稱：「（本票及支票是否你命人
      交給丙○○？）不是，我不知道本票及支票由來」云云，
      惟迄無證據證明該系爭本票及支票係由被告丙○○提供。
 （3）本件借款所交付之支票及系爭本票，均非被告丙○○或被
      告乙○○之名義；而該支票並無偽造情事，僅事後經原告
      提示不獲付款而已，有彰化商業銀行北臺南分行94年4月
      26日彰銀北臺南字第99號函附於本審卷可稽。雖該本票有
      偽造情事，但其僅供擔保之用。是若無法證明被告丙○○
      事先已明知該支票將不獲付款（即明知為芭樂票），則自
      不能以事後該客票性質之支票經提示後不獲付款，即遽認
      被告丙○○當初持該支票向原告借款時即存有詐欺之意。
 （4）被告丙○○借款後，確實有交付被告乙○○450,000元乙
      情，復經被告乙○○陳明在卷（詳92年發查字798號偵查
      卷第32頁）。綜上，尚無法證明被告丙○○知悉系爭本票
      係經人偽造，而與被告乙○○有共同偽造系爭本票，並進
      而向原告借款之事實，自難令其負侵權行為責任。
（三）按因故意或過失，不法侵害他人之權利者，負損害賠償責
      任，民法第184條第1項前段定有明文。查被告乙○○明知
      系爭本票係偽造，仍交付不知情之被告丙○○向原告借款
      ，其有侵權行為之事實至明。從而，原告依侵權行為之法
      律關係，請求被告乙○○賠償500,000元，為有理由，應
      予准許。
伍、綜上所述，原告依侵權行為之法律關係，請求被告乙○○給
    付500,000元，為有理由，應予准許。至於其餘請求，為無
    理由，則予駁回。末按遲延之債務，以支付金錢為標的者，
    債權人得請求依法定利率計算之遲延利息，民法第233條第1
    項前段定有明文；又按給付無確定期限者，債務人於債權人
    得請求給付時，經其催告而未為給付，自受催告時起，負遲
    延責任。其經債權人起訴，或依督促程序送達支付命令者，
    與催告有同一之效力，民法第229條第2項亦定有明文，是以
    起訴狀繕本之送達代替催告者，債務人雖於受催告之日起即
    負遲延責任，惟法定遲延利息之給付期間，既係以「日」（
    即自起算日至清償日）定期間，參諸民法第120條第2項規定
    ，其始日（即催告日）自不算入，是債務人所負遲延利息給
    付義務之起算日，自應自起訴狀繕本送達之翌日起算至明。
    原告請求自起訴狀繕本最後送達之翌日（93年11月2日送達
    被告乙○○），即93年11月2日起，依法定利率計算之遲延
    利息，自為法之所許。
陸、原告與被告乙○○均陳明願供擔保，聲請宣告假執行及免為
    假執行。經核原告勝訴部分，因未逾500,000元，依民事訴
    訟法第389條第1項第5款之規定，法院應依職權宣告假執行
    ，原告就其勝訴部分所為假執行之聲請，應視為僅促使法院
    發動其職權，爰依職權宣告假執行並依被告聲請准供擔保後
    ，免為假執行。至就逾500,000元部分，原告其餘假執行之
    聲請，則因訴之駁回而失所依附，不予准許。
柒、又本件待證事實已臻明瞭，兩造其餘攻擊防禦方法及舉證，
    對判決之結果已不生影響，爰不一一詳為審酌，併此敘明。
捌、訴訟費用裁判之依據：民事訴訟法第79條。
中　　華　　民　　國　　94　　年　　8 　　月　　18　　日
                  民事第二庭  法  官  張育彰
以上正本係照原本作成
如對本判決上訴須於判決送達後20日內向本院提出上訴狀
中　　華　　民　　國　　94　　年　　8 　　月　　18　　日
                              書記官　陳湘蓉
